【裁判字號】    98,上易,1077
【裁判日期】    990226
【裁判案由】    損害賠償
【裁判全文】
臺灣高等法院民事判決                98年度上易字第1077號
上  訴  人  甲○○
視同上訴人  戊○○
被上訴人    建明汽車客運股份有限公司
法定代理人  丙○○
訴訟代理人  乙○○
            丁○○
上列當事人間損害賠償事件，上訴人對於中華民國98年9月30日
臺灣臺北地方法院98年度訴字第693號第一審判決提起上訴，本
院於99年2月9日言詞辯論終結，判決如下：
    主  文
原判決關於命上訴人、視同上訴人給付部分，及該部分假執行之
宣告，暨除確定部分外訴訟費用之裁判均廢棄。
前開廢棄部分，被上訴人在第一審之訴及假執行之聲請均駁回。
第一、二審（除確定部分外）訴訟費用由被上訴人負擔。
    事實及理由
一、程序部分：
  (一)按訴訟標的對於共同訴訟之各人必須合一確定者，共同訴訟
    中一人之行為有利益於共同訴訟人者，其效力及於全體；不
    利益者，對於全體不生效力，民事訴訟法第56條第1項第1款
    定有明文。本件被上訴人於原審本於人事保證規定，請求原
    審共同被告徐永成（下稱徐永成）及其連帶保證人甲○○、
    戊○○應負連帶給付責任。經原審判決彼等應連帶給付被上
    訴人新臺幣（下同）278,136元本息（另判決徐永成應給付
    被上訴人3,247,181元，徐永成敗訴部分未據徐永成上訴，
    非本件審理範圍）。雖僅上訴人甲○○就其敗訴部分提起上
    訴，經核其上訴理由屬非基於個人關係之抗辯，且有利於共
    同訴訟人戊○○，依民事訴訟法第56條第1款之規定，其上
    訴之效力及於視同上訴人戊○○，合先敘明。
  (二)本件視同上訴人經合法通知未於言詞辯論期日到場，核無民
    事訴訟法第386條各款所列情形，爰依被上訴人之聲請，由
    其一造辯論而為判決。
二、被上訴人起訴主張：徐永成邀同上訴人、視同上訴人（下合
    稱上訴人等）為連帶保證人，於民國89年1月5日與被上訴人
    簽訂「建明汽車客運股份有限公司約雇駕駛員工作契約書」
    及「駕駛員保證書」（下稱系爭人事保證契約），而受僱擔
    任被上訴人之大客車駕駛員。嗣徐永成於89年4月25日上午
    ，駕駛被上訴人所有車號AG-375號營業大客車（即飛狗巴士
    ）行經國道南下311公里處（即臺南縣安定鄉）時，本應注
    意汽車在行駛途中，如欲超越前車或變換車道時，應保持安
    全距離及間隔，亦無不能注意之情事，詎其竟疏未注意及此
    ，從內側車道超越小貨車後，欲駛回外側車道時，為閃避小
    貨車而撞及內側水泥護欄後，車輛因而失控翻覆於路邊斜坡
    上，致訴外人即車上乘客黃兆仁因而受有左肩肱股頸骨折及
    右胸壁多支肋骨骨折，何武吉右腿撕裂傷及背挫傷等傷害。
    被上訴人及徐永成就系爭車禍案件所造成黃兆仁之身體傷害
    ，經判決被上訴人應與徐永成連帶給付黃兆仁631,485元本
    息、1,938,025元本息、被上訴人應給付黃兆仁450元本息，
    被上訴人並因此於97年11月6日向黃兆仁清償共3,389,949元
    。就系爭車禍案件所造成何武吉之身體傷害，則經判決被上
    訴人應與徐永成連帶給付何武吉103,550元本息；被上訴人
    應給付何武吉450元本息，被上訴人並因此於97年11月6日向
    何武吉清償共143,865元，故被上訴人因系爭車禍案件合計
    已清償3,533,814元。因人事保證時效於被上訴人實際代替
    受雇人徐永成賠償損害時起算，至本件起訴時止，未逾2年
    時效期間。且被上訴人賠償黃兆仁及何武吉之總賠償金，並
    不包括其可請領之強制汽車責任險在內，本於系爭人事保證
    契約之法律關係，依民法第756條之1規定，請求上訴人、視
    同上訴人負連帶損害賠償責任等語。（於原審聲明：徐永成
    、上訴人等應連帶給付被上訴人3,533,814元本息。原審判
    決徐永成及上訴人等應連帶給付被上訴人278,136元本息。
    徐永成應給付被上訴人3,247,181元本息。並駁回被上訴人
    其餘之訴。上訴人不服提起上訴，被上訴人就其敗訴部分則
    未上訴而告確定）答辯聲明：上訴駁回。
三、上訴人則以：系爭人事保證契約已逾民法第756條之3所定3
    年期間而無效。又徐永成因系爭車禍案件，涉犯業務過失傷
    害罪責，遭臺灣高雄地方法院於91年4月10日判處有期徒刑4
    月確定，被上訴人於斯時應已明知徐永成有因駕車肇事應對
    被害人負損害賠償責任，致其依法負連帶賠償責任而受有損
    害，已得向人事保證人主張應負保證責任，卻遲至98年1月9
    日始對人事保證人即上訴人提起本件訴訟，已逾2年消滅時
    效期間，上訴人自得拒絕給付。縱以被上訴人遭受害人求償
    之民事判決確定時間計算其請求權時效，被害人黃兆仁等對
    被上訴人之求償訴訟已於93年間經判決確定，則被上訴人至
    遲亦於該時點即已明知徐永成有因駕車肇事應對被害人負損
    害賠償責任，致其受有損害，卻遲至98年1月9日始對人事保
    證人提起本件訴訟，亦已逾2年消滅時效期間。另人事保證
    之保證人，以僱用人不能依他項方法受賠償者為限，負其責
    任，其賠償金額並以受僱人當年可得報酬之總額為限，應以
    徐永成於89年度取得之薪資總額為準。又縱認上訴人仍應負
    人事保證人之賠償責任，因被上訴人於選任與監督徐永成各
    方面均有嚴重疏懈，請准免除保證人即上訴人之賠償金額等
    語為辯。上訴聲明：(一)原判決不利於上訴人部分廢棄。(二)上
    廢棄部分，被上訴人在第一審之訴及假執行之聲請均廢棄。
四、視同上訴人未到庭，亦未提出書狀作何聲明或陳述。
五、兩造不爭執之事實：
  (一)徐永成邀同上訴人等為連帶保證人，於89年1月5日與被上訴
    人簽訂「建明汽車客運股份有限公司約雇駕駛員工作契約書
    」、「建明汽車客運股份有限公司駕駛員保證書」，而受僱
    擔任被上訴人公司之大客車駕駛員。此有該工作契約書及駕
    駛員保證書為證（見原審卷第8、46頁）。
  (二)徐永成於89年4月25日上午2時15分許，駕駛被上訴人公司所
    有車號AG-375號營業大客車（即飛狗巴士），沿國道中山高
    速公路由臺北往高雄方向行駛，於同日上午6時許，行經國
    道南下311公里處（即臺南縣安定鄉）時，本應注意汽車在
    行駛途中，如欲超越前車或變換車道時，應保持安全距離及
    間隔，亦無不能注意之情事，詎其竟疏未注意及此，從內側
    車道超越小貨車後，欲駛回外側車道時，為閃避小貨車而撞
    及內側水泥護欄後，車輛因而失控翻覆於路邊斜坡上，致車
    上乘客黃兆仁因而受有左肩肱股頸骨折及右胸壁多支肋骨骨
    折、何武吉右腿撕裂傷及背挫傷等傷害，而徐永成因該交通
    事故，經臺灣高雄地方法院89年度交易字第864號刑事判決
    ，認定犯刑法第284條第1項前段之業務過失傷害罪。此有臺
    灣高雄地方法院89年度交易字第864號刑事判決可考（見原
    審卷第147頁）。
  (三)被上訴人、徐永成就系爭交通事故所造成黃兆仁、何武吉之
    身體傷害，經原法院89年度訴字第4249號及本院92年度上字
    第822號民事判決依據民法第184條第1項前段、第188條第1
    項前段及運送契約債務不履行之法律關係，判決被上訴人及
    徐永成應連帶賠償之數額如下：
  1.黃兆仁部分
  被上訴人應與徐永成連帶給付黃兆仁631,485元及自89年9月
    1日起至清償日止，按年息5%計算之利息。
  被上訴人應與徐永成連帶給付黃兆仁1,938,025元，及徐永
    成自93年8月24日起，被上訴人就其中1,923,513元自92年8
    月19日起、其餘14,512元部分自93年4月23日起，均至清償
    日止，按年息5%計算之利息。
  被上訴人應給付黃兆仁450元及自89年8月11日起至清償日止
    ，按年息5%計算之利息。
  2.何武吉部分
  被上訴人應與徐永成連帶給付何武吉103,550元及自89年9月
    1日起至清償日止，按年息5%計算之利息。
  被上訴人應給付何武吉450元及自89年8月11日起至清償日止
    ，按年息5%計算之利息。此有原法院89年度訴字第4249號及
    本院92年度上字第822號民事判決可憑（見原審卷第9至32頁
    ）。
  (四)被上訴人於92年10月8日向黃兆仁清償7,600元，95年3月28
    日向黃兆仁清償101,711元，於97年6月2日向黃兆仁清償153
    ,905元，於97年11月6日向黃兆仁清償3,126,733元，總計向
    黃兆仁清償3,389,949元；又被上訴人於95年3月28日向何武
    吉清償3萬元，於97年6月2日向何武吉清償2萬元，於97年11
    月6日向何武吉清償93,865元，總計向何武吉清償143,865元
    。此有臺灣士林地方法院債權憑證及分配表、彰化銀行存款
    憑條、黃兆仁及何武吉所出具之債務清償證明書可證（分別
    見原審卷第33至45頁）。
六、被上訴人本於人事保證契約請求上訴人等應與徐永成負連帶
    給付責任，上訴人則以前詞置辯，則本件爭點厥為：(一)被上
    訴人本於人事保證之法律關係請求上訴人等與徐永成連帶給
    付，有無理由？(二)被上訴人如得請求，其金額為何？(三)被上
    訴人對於上訴人等基於人事保證契約所生之請求權，是否因
    罹於民法第756條之8規定之2年時效未行使而消滅？茲論述
    如下。
七、被上訴人本於人事保證之法律關係而請求上訴人等與徐永成
    連帶給付，並無理由：
  (一)按，稱人事保證者，謂當事人約定，一方於他方之受僱人將
    來因職務上之行為而應對他方為損害賠償時，由其代負賠償
    責任之契約，民法第756條之1定有明文。其立法理由謂「本
    條規定人事保證之意義。一般所稱之人事保證，或稱職務保
    證，乃係就僱傭或其他職務關係中將來可能發生之債務所為
    具有繼續性與專屬性，而獨立負擔損害賠償責任之一種特殊
    保證，惟仍係就受僱人之行為而代負損害賠償責任。為免人
    事保證之保證人負過重之責任，爰明定其責任範圍為他方受
    僱人將來因職務之行為而應負之損害賠償責任，惟不及於僱
    用人對於受僱人之求償權，亦不及於非損害賠償債務，如受
    僱人因故逃匿而代為搜尋是」，故人事保證所保證之對象，
    為受僱人職務上行為所生之損害賠償債務，亦即就受僱人之
    損害賠償債務代負履行責任，如性質上非為損害賠償之債務
    ，即非在保證範圍之內。再按民法債編施行法第35條規定：
    新增第24節之1之規定，除第756條之2第2項外，於民法債編
    修正施行前成立之人事保證，亦適用之。本件人事保證契約
    係於89年1月5日訂立，即係於89年5月5日民法債編施行前所
    成立之人事保證契約，亦適用前開規定，至為灼然。
  (二)查上訴人等所簽訂之約雇駕駛員工作契約書第2條記載：「
    乙方（即徐永成）自上班試用之日開始，即訂立本契約書，
    如有違背甲方（即被上訴人）管理規定，虧欠款項，行車肇
    事或其他過失等致使甲方遭受任何損害時，願負賠償及法律
    責任，乙方之保證人（即上訴人、視同上訴人）亦負連帶賠
    償責任。」，保證書記載：「茲保證徐永成君……在貴公司
    任工作，除盡忠職守外，倘有違背公司章則及規定，或虧欠
    款項，及其他因故意或過失，致使貴公司遭受任何損害時，
    保證人願……負連帶賠償之責……」，有約雇駕駛員工作契
    約書及駕駛員保證書在卷可稽（見原審卷第8、46頁），足
    證該人事保證契約亦係約定人事保證人即上訴人等僅就徐永
    成因違背被上訴人管理規定、虧欠款項、行車肇事或其他過
    失等職務上行為，致被上訴人蒙受損失時，方代負賠償責任
    。從而，本件被上訴人乃係因徐永成不法侵害黃兆仁等人之
    權利，依民法第188條第1項規定負連帶賠償責任，被上訴人
    於賠付對造後，再依同條第3項規定，向徐永成求償給付，
    惟被上訴人之受僱人徐永成就此對被上訴人所負之責，並非
    損害賠償責任，揆諸上開說明，即非屬上訴人等人事保證之
    保證範圍內。職是，被上訴人認上訴人等應與徐永成就被上
    訴人賠付黃兆仁等人之金額連帶負清償之責，而依人事保證
    法律關係對上訴人等為此部分之請求云云，為無理由。
八、上訴人等對被上訴人向徐永成行使求償權既無庸負保證責任
    ，則兩造所爭執之其餘爭點，均無探究之必要，附此敘明。
九、綜上所述，被上訴人依人事保證法律關係請求上訴人等連帶
    給付278,136元本息，即屬無據，應予駁回。其就該部分所
    為假執行之聲請亦失所附麗，應併予駁回。原審就此部分判
    命上訴人給付，並為假執行之宣告，尚有未洽。上訴意旨指
    摘原判決此部分不當，求予廢棄改判，為有理由。爰由本院
    將原判決此部分予以廢棄改判，如主文第2項所示。
十、本件事證已臻明確，兩造其餘之攻擊或防禦方法，經本院斟
    酌後，認為均不足以影響本判決之結果，自無一一詳予論駁
    之必要，併此敘明。
十一、據上論結，本件上訴為有理由，爰判決如主文。
中    華    民    國    99    年    2    月     26    日
                  民事第十七庭
                      審判長法  官  藍文祥
                            法  官  張競文
                            法  官  陳麗芬
正本係照原本作成。
不得上訴。
中    華    民    國    99    年    3     月    1     日
                            書記官  張永中

司法院資訊處製作；財團法人民間司法改革基金會備份。
